臺灣高等法院臺中分院民事判決　九十年度上字第四一二號
　　　上　訴　人　甲○○○
　　　　　　　　　己○○
　　　訴訟代理人　丙○○
　　　上　訴　人　丁○○
　　 　　　　　　 戊○○
　　　被上訴人　　乙○○○
右當事人間請求拆屋交地事件，上訴人對於中華民國九十年六月十五日臺灣彰化地方
法院第一審判決（九十年度訴字第一號），提起上訴，本院判決如左：
　　　主　　　文
原判決關於命上訴人甲○○○、己○○應將坐落彰化縣花壇鄉○○段二九七地號土地
上如原判決附圖所示Ｍ部分地上物拆除，並將該部分之土地交還被上訴人；上訴人丙
○○應將坐落彰化縣花壇鄉○○段第二七○地號土地上如原判決附圖所示Ｏ部分及同
段二九六地號土地上如附圖所示Ｄ部分之地上物拆除，並將該部分之土地交還被上訴
人部分，及訴訟費用（除確定部分外）之裁判，均廢棄。
右廢棄部分，被上訴人在第一審之訴駁回。
其餘上訴駁回。
第一審及第二審訴訟費用（除確定部分外）由上訴人丙○○負擔十分之二，戊○○、
丁○○負擔十分之三，餘由被上訴人負擔。
　　　事實及理由
一、被上訴人起訴主張：坐落彰化縣花壇鄉○○段二九九、二九六、二九七、二七○
　　地號、面積各為二八．六五公頃、四四二．九八公頃、二一六．四二公頃、五七
　　．三二公頃土地（以下各稱系爭二九九號土地、二九六號土地、二九七號土地、
　　二七○號土地，係被上訴人所有，上訴人並無任何權源，分別由上訴人戊○○、
　　丁○○二人共同占有系爭二九六、二九九地號如原判決附圖（以下稱附圖）所示
　　Ｂ、Ｅ部分面積○．○○一四六七公頃、○．○○一二七○公頃土地搭蓋建物等
　　地上物；上訴人甲○○○、己○○共同占有系爭二九七號如附圖所示Ｍ部分面積
　　○．○○四三二一公頃之土地搭蓋建物等地上物；上訴人丙○○分別占有系爭二
　　七○、二九六號土地如附圖所示Ｏ、Ｄ二部分面積○．○○一六三七公頃、○．
　　○○○二九二公頃土地搭蓋建物等地上物。又同段三一四地號、面積二七九．九
　　七公頃土地（以下稱系爭三一四號土地）係被上訴人及上訴人丙○○、甲○○○
　　、己○○與訴外人劉家和、劉阿茶（原審誤為劉阿宗）、蕭富貴、劉卒、劉盛、
　　劉天合、劉維騫、劉森梱、劉月、卓劉呅、劉建生、劉文賜、劉正雄、劉炳南、
　　劉瑞調、劉水木、劉萬來、劉雪卿、劉賢文、劉標、劉慶章、劉老用、劉鎮銜、
　　劉鎮湘、劉萬、洪萬和、劉文芳、劉文昌、劉淑珍、劉賢正、林阿瓜、劉玲、劉
　　宜昌、劉文永所共有，經臺灣彰化地方法院於民國（下同）六十六年九月二十六
　　日以六十六年度訴字第七一一號民事判決分割留供道路使用，並由被上訴人與其
　　餘分割共有人保持共有關係，惟上訴人丙○○未經全體共有人同意仍占有如附圖
　　所示Ｕ部分面積○．○○○六六四公頃之土地搭蓋建物之地上物，阻礙通行。系
　　爭三一四號土地既分割供道路通行使用，其上之建物自應拆除，以達其目的等情
　　，本於民法第七百六十七條、第八百二十一條之規定，求為命上訴人戊○○、丁
　　○○應將系爭二九六號土地上如附圖所示Ｂ部分面積○．○○一四六七公頃及系
　　爭二九九號土地上如附圖所示Ｅ部分面積○．○○一二七○公頃之地上物拆除，
　　並將該部分土地交還被上訴人。上訴人甲○○○、己○○應將系爭二九七號土地
　　上如附圖所示Ｍ部分面積○．○○四三二一公頃之地上物拆除，並將該部分土地
　　交還被上訴人。上訴人丙○○應將系爭二七○號土地上如附圖所示Ｏ部分面積○
　　．○○一六三七公頃及系爭二九六號土地上如附圖所示Ｄ部分面積○．○○○二
　　九二公頃之地上物拆除，並將該部分之土地交還被上訴人。上訴人丙○○應將系
　　爭三一四號土地上如附圖所示Ｕ部分面積○．○○○六六四公頃之地上物拆除，
　　並將該部分土地交還被上訴人及其他共有人之判決（未繫屬本院不予論述）。
二、上訴人則以：上訴人所有之建物係很久以前即興建至今，系爭土地分割前為一共
　　有地，於六十六年間經法院判決分割，當時分得系爭土地之原共有人僅辦理分割
　　登記，並未請求上訴人拆屋交地或開闢新設共有道路，維持原狀至今已有二十餘
　　年，被上訴人係於法院判決分割確定後陸續向系爭土地之所有權人購買，致使渠
　　等原先於系爭土地上所建之建物占用到被上訴人所有之土地，惟被上訴人亦應承
　　受自六十六年間起算之時效消滅，上訴人自得依取得時效完成拒絕拆除地上物，
　　上訴人就系爭土地有地上權。上訴人丙○○另以系爭三一四號土地係六十六年經
　　法院判決分割時作為道路使用，並由全體共有人保持共有關係，致其原先所蓋之
　　房屋占用共有之土地等語，資為抗辯。
三、查，系爭二九九、二九六、二九七、二七○、三一四號土地，原係重測前之彰化
　　縣花壇鄉○○段第一○○號土地，被上訴人及上訴人甲○○○、己○○、丙○○
　　均為共有人，於六十六年經臺灣彰化地方法院以六十六年訴字第七一一號判決分
　　割，其中系爭二九九、二九六、二九七、二七○號土地為被上訴人因分割取得，
　　或判決分割後向其他共有人買受取得。系爭三一四號土地係經判決留供道路使用
　　，由被上訴人與其餘原共有人（共有人詳前述）保持共有關係，其上分別有上訴
　　人所有之地上物等情，業據被上訴人提出土地登記謄本五份在卷可憑，並有臺灣
　　彰化地方法院六十六年度訴字第七一一號民事判決影本在卷可稽（見原審卷一五
　　至三五頁、本院卷三五至四四頁），復經本院依職權調閱臺灣彰化地方法院六十
　　六年度訴字第七一一號民事判決原本查核屬實，且為上訴人所不爭執，堪認為真
　　實。
四、按分割共有物之判決，兼有形成判決及給付判決之性質，此觀強制執行法第一百
　　三十一條第一項前段：「關於繼承財產或共有物分割之裁判，執行法院得將各繼
　　承人或各共有人分得部分點交之」之規定自明，而其點交之方法，自仍應適用強
　　制執行法第一百二十三條至第一百二十六條之規定。被上訴人因台灣彰化地方法
　　院六十六年度訴字第七一一號分割共有物裁判而取得，或其後向其他共有人買受
　　而取得系爭二九九、二九六、二九七、二七○號土地所有權，已如前述，本件復
　　無民刑事訴訟卷宗滅失案件處理法第十七條規定裁判確定後，未執行前，裁判原
　　本及正本均滅失，無其他方法證明其內容者，得更行起訴或更行裁判之情形。而
　　上訴人甲○○○、己○○、丙○○原係該土地之共有人，亦為該分割共有物訴訟
　　之當事人，此有調閱該分割共有物判決原本可稽，依前揭法律規定及說明，被上
　　訴人本可執該分割共有物判決，聲請執行法院解除原共有人即上訴人甲○○○、
　　己○○、丙○○在其分得土地上之占有，即拆除地上物及交還土地，自無庸另行
　　起訴請求，故被上訴人於分割共有物訴訟之外，再以本件聲明請求上訴人甲○○
　　○、己○○應將系爭二九七號土地如附圖所示Ｍ部分地上物拆除，並將該部分之
　　土地交還被上訴人；上訴人丙○○應將系爭二七○號土地上如附圖所示Ｏ部分及
　　系爭二九六號土地上如附圖所示Ｄ部分之地上物拆除，並將該部分之土地交還被
　　上訴人，即屬欠缺權利保護要件，不應准許。
五、被上訴人主張上訴人丙○○在系爭三一四號土地上如附圖所示之Ｕ部分搭蓋磚造
　　平房之地上物，其內並堆放雜物；上訴人戊○○、丁○○在系爭二九六、二九九
　　號土地上，如附圖所示之Ｂ、Ｅ部分搭建二層樓之磚造房屋之地上物等情，業據
　　上訴人分別於原審及本院審理中自承在卷，並有稅籍資料可參，復經原法院會同
　　彰化縣彰化地政事務所現場勘驗屬實，有勘驗筆錄可稽（見原審卷六二至六五頁
　　），並有彰化地政事務所繪製之複丈成果圖可證（見原審卷六六至六八頁），堪
　　信為真實。上訴人丙○○事後改稱未占用如附圖所示Ｕ部分之道路云云，與事證
　　不符，不足採取。又，依臺灣彰化地方法院六十六年度訴字第七一一號分割共有
　　物之判決內容所示，上訴人戊○○、丁○○並非該分割共有物判決之共有人，且
　　上訴人戊○○、丁○○於六十六年九月二十六日臺灣彰化地方法院六十六年度訴
　　字第七一一號分割共有物裁判前，即先於六十一年在前述之Ｂ、Ｅ部分土地搭建
　　二層樓磚造房屋地上物，有彰化縣稅捐稽徵處函復之房屋稅籍登記表可證（見原
　　審卷一二一至一二四頁），自非前述之分割共有物判決效力所及。至於上訴人丙
　　○○在系爭三一四號土地上如附圖所示之Ｕ部分，係經該分割共有物判決分歸共
　　有人共有之道路，並非共有人分得之部分，並無強制執行法第一百三十一條第一
　　項前段：「關於繼承財產或共有物分割之裁判，執行法院得將各繼承人或各共有
　　人分得部分點交之」規定之適用，自得請求上訴人丙○○拆除，並交還共有人全
　　體。
六、上訴人丙○○、戊○○、丁○○抗辯以因時效取得地上權等語。惟按因時效而取
　　得地上權登記請求權者，不過有此請求權而已，在未依法登記為地上權人以前，
　　仍不得據以對抗土地所有權人。又占有人因時效而取得地上權登記請求權者，以
　　已具備時效取得地上權之要件，向該管地政機關聲請為地上權登記，如經地政機
　　關受理，則受訴法院即應就占有人是否具備時效取得地上權之要件，為實體上裁
　　判。本件上訴人丙○○亦為系爭三一四地號土地共有人之一，非係以所有之意思
　　為占有該土地甚明，自不因時效取得地上權。且上訴人丙○○、戊○○、丁○○
　　並無地上權登記，有土地登記簿謄本可稽（見原審卷一五至三五頁），本不足以
　　對抗所有人之被上訴人，其復尚未向該管地政機關聲請為地上權登記，而經地政
　　機關受理，更無庸就其是否已具備時效取得地上權之要件加以審酌。則渠等抗辯
　　已取得地上權，屬有權占有云云，尚屬無據。
七、綜上所述，上訴人甲○○○、己○○無權占有被上訴人所有如附圖所示Ｍ部分土
　　地，上訴人丙○○無權占有被上訴人所有如附圖所示Ｏ、Ｄ部分土地，為原確定
　　之分割共有物判決效力所及，被上訴人請求拆除該部分地上物，並將土地交還，
　　屬欠缺權利保護要件，應予駁回。原審就該部分為被上訴人勝訴之判決，尚有未
　　洽，上訴人上訴意旨求予廢棄，為有理由。至上訴人丙○○無權占有如附圖所示
　　Ｕ部分；上訴人戊○○、丁○○共同無權占有如附圖所示Ｂ、Ｅ部分，原審就該
　　部分為丙○○、戊○○、丁○○敗訴之判決，並無不當，上訴人丙○○、戊○○
　　及丁○○上訴意旨就該部分指摘原判決不當，求予廢棄，為無理由。兩造其餘攻
　　擊防禦方法於本件判夬結果並無影響，爰不逐一論述。
據上論結，本件上訴人甲○○○、己○○之上訴為有理由，上訴人戊○○、丁○○之
上訴為無理由，上訴人丙○○之上訴為一部有理由、一部無理由，依民事訴訟法第四
百五十條、第四百四十九條第一項、第七十九條，判決如主文。
中　　　華　　　民　　　國　　九十一　　年　　　五　　　月　　 十五　　 日
~B1民事第六庭審判長法　官　吳火川
~B2　　　　　　　　法　官　吳惠郁
~B3　　　　　　　　法　官　饒鴻鵬
右為正本係照原本作成。
不得上訴。
~B　　　　　　　　書記官　陳三軫
中　　　華　　　民　　　國　　九十一　　年　　　五　　　月　　 二十　　 日
　　　　　　　　　　　　　　　　　　　　　　　　　　　　　　　　　　　　Ｂ
